臺灣高等法院臺中分院民事判決　100年度家上字第65號
上　訴　人　余文光
被 上 訴人　陽健英
訴訟代理人　武忠森律師
上列當事人間請求離婚事件，上訴人對於中華民國100年4月25日
臺灣臺中地方法院100年度婚字第180號第一審判決提起上訴，本
院於民國100年7月19日言詞辯論終結，判決如下：
    主  文
上訴駁回。
第二審訴訟費用由上訴人負擔。
    事實及理由
壹、兩造之聲明
一、上訴人之上訴聲明
（一）原審判決廢棄。
（二）請求判決兩造離婚。
（三）第一、二審訴訟費用由被上訴人負擔。
二、被上訴人之答辯聲明
（一）上訴駁回。
（二）第一、二訴訟費用由上訴人負擔。
貳、兩造之陳述
一、上訴人主張略以：
    兩造於民國（下同）88年4月20日結婚，上訴人曾兩度以兩
    造婚姻難以維持為由，請求法院判決離婚，案經臺灣臺中地
    方法院98年度婚字第243號、臺灣高等法院臺中分院98年度
    家上字第71號民事判決及臺灣臺中地方法院99年度婚字第65
    0號、臺灣高等法院臺中分院99年度家上字第118號民事判決
    ，均駁回上訴人之請求確定。惟被上訴人自98年2月20日離
    家迄今，兩造仍繼續分居，互不聯繫；上訴人於98年10月4
    日向臺中市政府警察局第四分局大墩派出所申報被上訴人失
    蹤，申請被上訴人之戶籍謄本時，才知被上訴人已於同年8
    月12日遷移戶籍，但到其戶籍地亦找不到人。又由於誤會，
    被上訴人曾聲請98年度暫家護字第157號暫時保護令。上訴
    人申報被上訴人失蹤找不到人，乃聲請98司家調字第610號
    調解離婚，惟迄今被上訴人仍未履行同居義務，而又無不能
    同居之正當理由，惡意遺棄上訴人在繼續狀態中，兩造分居
    已二年多，爰依民法第1052條第1項第5款規定，請求判決離
    婚等語。
二、被上訴人抗辯：上訴人所言均不實在。兩造結婚多年，婚後
    不久，被上訴人即應上訴人要求外出工作，所得悉數匯入上
    訴人帳戶，被上訴人於95年因公受傷，無法工作，於97年1
    月8日離職後，上訴人即要求與被上訴人離婚，甚以被上訴
    人未能生子為由屢要求被上訴人與其離婚，被上訴人不從，
    上訴人即於97年12月8日對被上訴人施暴，業經臺灣臺中地
    方法院於98年11月3日以98年度家護字第1136號核發通常保
    護令在案。被上訴人因上訴人家暴，被迫在外居住，有不履
    行同居之正當理由。嗣於99年快過年時，被上訴人有請里長
    陳樹林陪同，要一起回上訴人家，上訴人卻拒絕被上訴人返
    家同居，並表示不用被上訴人照顧，把門鎖換掉，又不給被
    上訴人鑰匙也不給被上訴人開門，甚且說出除非水倒流才讓
    被上訴人回家等語，被上訴人被迫無法返家與上訴人共同生
    活，僅能居其鄰，即為可常常與上訴人碰面。被上訴人上開
    被迫未能與上訴人履行同居之情事，分別業經上開民事判決
    調查明確，判決駁回上訴人之請求確定在案，詎上訴人仍執
    前詞，一再不實指稱被上訴人有惡意遺棄之行為，提起本訴
    ，不僅與事實不符濫行訴訟，且有就確定判決效力所及之訴
    訟標的再行起訴之舉，自應依民事訴訟法第249條第1項第7
    款，裁定駁回。復因被上訴人已滿六十五歲，可領國民年金
    ，且被上訴人礙於工傷及年長，而無法出外謀職，又上訴人
    是戶長，該款項會寄至上訴人家中，上訴人收受後又未能將
    款項交付被上訴人，所以被上訴人才把戶籍遷出去。此外，
    被上訴人於100年2月農曆年過年期間要求臺中市南屯區同心
    里新任里長蕭福仁陪同至上訴人家，要求上訴人讓被上訴人
    返家居住，然遭上訴人拒絕，故被上訴人實無拒絕履行同居
    義務之行為等語。
參、得心證之理由：
一、按夫妻互負同居之義務，為民法第1001條所明定，夫妻之一
    方無正當理由而與他方別居，固屬違背同居義務，惟同法第
    1052條第5款所謂以惡意遺棄他方，不僅須有違背同居義務
    之客觀事實，並須有拒絕同居之主觀情事始為相當（最高法
    院40年台上字第91號號判例可資參照）。是惡意遺棄之法定
    離婚事由，在主觀上應出於惡意，在客觀上須有遺棄之事實
    ，所謂惡意，並非知悉，而係具有違反義務之故意或害意，
    並希望發生違反義務之結果；且惡意遺棄需繼續相當之期間
    ，目前尚須在繼續狀態中方足當之。
二、上訴人主張：兩造於88年4月20日結婚，上訴人前訴請離婚
    經法院判決駁回上訴人之訴確定，兩造自98年8月26六日迄
    今，已二年餘未同居，現婚姻關係存續中之事實，業據其提
    出戶籍謄本為證，並為被上訴人所不爭執，應堪信為真正。
三、上訴人另主張：被上訴人惡意遺棄上訴人在繼續狀態中之事
    實，則為被上訴人否認，並以前詞置辯。經查：
（一）上訴人於97年12月8日晚上9時許，在台中市南屯區○○○
      街235號5樓兩造原住處，因要求被上訴人離婚不成，竟持
      刀作勢要殺被上訴人，並向被上訴人丟擲板凳，致被上訴
      人手部受傷，之前並因為被上訴人年事已高，無謀生能力
      及不能生育，為迫使被上訴人離婚，多次以不雅言詞辱罵
      被上訴人，甚至動手毆打被上訴人等情，被上訴人因而向
      臺中地院聲請核發暫時保護令，經臺中地院於98年4月14
      日以98年度暫家護字第157號核發暫時保護令在案，上訴
      人提起抗告後，經本院於98年8月12日以98年度暫家護字
      第32號裁定駁回抗告確定，嗣經臺中地院於98年11月3日
      以98年度家護字第1136號裁定核發通常保護令確定，該通
      常保護令之有效期間為一年即至99年11月3日止等事實，
      業經本院調取臺中地院98年度暫家護字第157號、98年度
      家護字第1136號案卷核閱無誤。是被上訴人抗辯其因上訴
      人家暴行為，被迫在外居住，有不履行同居之正當理由之
      事實，堪信為真。
（二）上訴人曾兩度以兩造婚姻難以維持為由，請求法院判決離
      婚，先後經原審法院98年度婚字第243號、本院98年度家
      上字第71號民事判決及原審法院99年度婚字第650號、本
      院99年度家上字第118號民事判決，駁回上訴人之請求確
      定等情，此有上開通常保護令裁定及民事判決附卷可參，
      並經本院調取上開民事案卷，審閱無訛。查，證人即里長
      陳樹林在原審法院99年度婚字第650號審理中結證稱：「
      （請陳述兩造相處的情形？）他們夫妻兩人的情形，我有
      勸他們二人好好相處，被告有表示要回去和原告同住，原
      告表示不可能，有一次被告有表示要回去照顧原告，但是
      原告說有一段時間找被告都找不到，所以現在不可能讓被
      告再回來了」、「（原告有沒有對證人說：你帶她回來是
      不是要我養她）原告是有這麼說」、「（他們現在住的地
      方距離多遠？）他們現在住的地方是隔壁棟的大樓」等語
      （見上開卷第46頁反面、第47頁）。被上訴人另抗辯：伊
      於100過年時，曾請里長蕭福仁陪同，要一起回上訴人家
      ，上訴人卻拒絕伊返家同居等情，業據證人蕭福仁於原審
      具結證稱：「（你於100年2月1日有無為兩造處理何事？
      ）時間點我已經記不得了，我有帶被上訴人至上訴人住處
      ，到場時我叫被上訴人先在外面等候，我進去與上訴人溝
      通談了大約一、二十分鐘，我並沒有說到被上訴人在外面
      ，被上訴人在外面把我叫出來，上訴人才知道被上訴人在
      外面，過不久我們就一起下樓。（一開始，被上訴人請你
      陪同回去上訴人住處時，有沒有表示要回去與上訴人同住
      ？）被上訴人到里辦公室的時候有這麼說，但是我先進去
      與上訴人還沒有談到這個部分，被上訴人可能不耐久候就
      叫我出來了。（證人有沒有看到被上訴人要交付一包米給
      上訴人，遭上訴人拒絕？）被上訴人有拿一包米要給上訴
      人，上訴人有說『不要、不要』。我確實有去，我與上訴
      人交談時上訴人不知道被上訴人在外面，被上訴人在外面
      喊叫我，上訴人才知道被上訴人在外面，上訴人不願意接
      受米，他可能看到被上訴人就生氣」等語明確（見原審卷
      第69、70頁）。上訴人雖稱證人所為證言不實，惟未能舉
      證證明證人證詞有何不實之處，本院審酌證人為兩造住處
      之里長，為地方上之公正人士，且曾陪同被上訴人至上訴
      人住處，與兩造間並無利害關係存在，所為證詞，應堪採
      信。又上訴人已將住所之門鎖更換，且拒絕將門鎖之鑰匙
      交付被上訴人，甚且於原審及本院仍陳述：因被上訴人已
      離家兩年多，不可能再讓其返家同住等語（見原審卷第69
      頁、本院卷第32頁）。足見，上訴人並無意請求被上訴人
      與其同居，且有拒絕被上訴人返家之舉。是被上訴人並無
      拒絕與上訴人履行同居，惡意遺棄上訴人在繼續狀態中之
      情事，上訴人依民法第1052條第1項第5款規定請求判決與
      被上訴人離婚，為無理由。
四、綜上所述，上訴人主張被上訴人惡意遺棄上訴人，為不可採
    。則上訴人依民法第1052條第1項第5款規定，請求判決准許
    兩造離婚，為無理由，不應准許。原審為上訴人敗訴之判決
    ，並無不合。上訴意旨猶執前詞指摘原判決不當，聲明求予
    廢棄改判，非有理由，應予駁回。
五、本件事證已臻明確，兩造其餘之攻擊方法及舉證，於本件事
    實之認定及判決結果不生影響，茲不一一論列，附為敘明。
六、據上論結，本件上訴為無理由，依民事訴訟法第449條第1項
    、第78條，判決如主文。
中    華    民    國   100    年    8     月    2     日
                民事第二庭    審判長法  官  邱森樟
                                    法  官  蔡秉宸
                                    法  官  翁芳靜
以上正本係照原本作成。
如對本判決上訴，須於收受判決送達後20日內向本院提出上訴書
狀，其未表明上訴理由者，應於提出上訴後20日內向本院提出上
訴理由書（須按他造人數附具繕本）。
上訴時應提出委任律師為訴訟代理人之委任狀。具有民事訴訟法
第466條之1第1項但書或第2項之情形為訴訟代理人者，另應附具
律師及格證書及釋明委任人與受任人有該條項所定關係之釋明文
書影本。如委任律師提起上訴者，應一併繳納上訴審裁判費。
                                    書記官  粘銘環
中    華    民    國   100    年    8     月    2     日
                                                      Ｓ